臺北高等行政法院裁定　　　　　　　　　　　　　　　九十年度訴字第二九二六號
　　原　　　告　甲○○
　　訴訟代理人　乙○○
　　被　　　告　基隆市安樂地政事務所
　　代　表　人　丙○○(主任).
　　訴訟代理人　丁○○
　　　　　　　　戊○○
右當事人間因所有權登記事件，原告不服基隆市政府中華民國九十年二月十二日（九
○）基府秘法字第○一四二二三號（發文字號）訴願決定，提起行政訴訟。本院裁定
如左：
　　主  文
原告之訴駁回。
訴訟費用由原告負擔。
　　理  由
一按人民因中央或地方機關之違法行政處分，認為損害其權利或法律上利益，經依訴
  願法提起訴願而不服其決定者，得向高等行政法院提起撤銷訴訟，行政訴訟法第四
  條第一項定有明文。又人民對於中央或地方之行政處分，認為違法或不當，致損害
  其權利或利益者，得依本法提起訴願，亦為訴願法第一條明定。而此所謂行政處分
  ，依行政程序法第九十二條規定，係指行政機關就公法上具體事件所為之決定或其
  他公權力措施而對外直接發生法律效果之單方行政行為而言。至行政官署（機關）
  所為單純的事實之敘述或理由之說明，既不因該項敘述或說明而生法律效果，自非
  行政處分，人民對之即不得提起訴願，最高行政法院（八十九年七月一日改制前為
  行政法院，下同）四十四年度判字第十八號判例亦著有明文。
二本件原告因所有權登記事件，不服被告民國（下同）八十九年九月四日（八九）基
  安地所一字第七五三三號函及同年十一月二日（八九）基安地所一字第九一七六號
  函轉基隆市政府同年十月二十七日（八九）基府地籍字第○九三一○○號函答覆內
  容，提起訴願，遭基隆市政府以九十年二月十二日訴願決定駁回，提起本件行政訴
  訟。經查八十九年九月四日（八九）基安地所一字第七五三三號函乃係被告就有關
  坐落基隆市○○區○○段八八九地號（重測前為鶯歌石小段一八二之三地號）乙筆
  土地於三十九年三月三十日登記為國有，管理機關為基隆市政府，其所為原因發生
  之法律依據乙案，依被告舊登記簿記載，該筆土地係於三十八年十二月三十一日代
  管期滿，依（）府民地字第四一三○號令以三十九年三月二十日地字五八四九號
  登記案登記為國有，由於原案已屆法定保存期限並已依法銷毀無案可稽，其所有權
  仍以現有登記為準函覆九鼎綜合事務所八十九年八月十四日鼎行字第○八五號書
  函；至八十九年十一月二日（八九）基安第所一字第九一七六號函，乃係基隆市政
  府業已查復並未留有此案資料。前開二函僅為單純之事實通知，尚不對外發生准駁
  之法律上效力，即難謂其屬行政處分性質，依前揭說明及最高行政法院四十四年度
  判字第十八號判例，即不得提起訴願及行政訴訟。原告就該函依序提起本件撤銷訴
  訟，顯非合法，應予駁回。
三「人民如以所有權被不法侵害請求救濟者，無論其相對人為私人或官廳，因為解決
  私法上法律關係，自應由普通司法機關受理，非行政官署所應審究，蓋行政訴訟係
  解決公法上法律關係，而民事訴訟，實為保護私權而設，二者性質迥然不同，故其
  審判管轄，亦各有別」最高行政法院二十四年度判字第十九號著有判例，本件系爭
  坐落基隆市○○區○○段八八九地號之土地，原告主張為原告祖父陳紅英在日據時
  代所有，卻於三十九年登記為國有，由基隆市政府代管九年期滿，於五十四年變更
  為國有財產局管理，惟本件登記為國有之依據不明，且原案有關資料業已屆保留期
  限，已依法銷毀，無案可稽，從而前開系爭土地，被告自應發還原告云云。而被告
  則辯稱上開系爭土地，原告未於登記期間提出異議，於茲確定後十餘年再事爭執，
  自應以土地法第四十三條規定之「依本法所為之登記有絕對效力」為準等語，是雙
  方爭執，顯屬私權範圍，揆諸上開說明，原告自應向該管普通司法機關訴請審理。
  詎原告請求本院命被告發還系爭土地，並依法移轉登記，自非本院所得審酌，原告
  此部分請求，亦應予以駁回。
四又原告訴請被告應發還案列標的土地，並依法移轉登記部分，經核係屬課予義務訴
  訟。依行政訴訟法第五條規定，提起課予義務訴訟均以經過訴願程序為必要，原告
  就此部分並未經訴願程序，即行提起課予義務訴訟，顯非合法，應予駁回。
五依行政訴訟法第一百零七條第一項第一款及第十款、第一百零四條、民事訴訟法第
  九十五條、第七十八條，裁定如主文。
中　　華　　民　　國　　　九十一　　年        一　　　月　  　十　    　日
                      臺 北 高 等 行 政 法 院   第 二 庭
                                         審 判 長 法  官　王立杰
                                                  法  官　黃本仁
                                                  法  官　陳雅香
右為正本係照原本作成。
如不服本裁定，應於送達後十日內向本院提出抗告狀（須按他造人數附繕本）。
中　　華　　民　　國　　　九十一　　年　　　一　　　　月　　　十　　　　日
            　　　　　　　　　　　　      　      書記官  王英傑
